【裁判字號】    96,上更(一),254
【裁判日期】    970422
【裁判案由】    貪污治罪條例
【裁判全文】
臺灣高等法院臺中分院刑事判決     96年度上更(一)字第254號
上  訴  人  臺灣彰化地方法院檢察署檢察官
被      告  丁○○
選任辯護人  陳世煌  律師
            黃俊昇  律師
被      告  戊○○
選任辯護人  林世祿  律師
被      告  乙○
            甲○○
上  一  人
選任辯護人  鄭秀珠  律師
上列上訴人因被告等違反貪污治罪條例案件，不服臺灣彰化地方
法院九十二年度訴字第一二八八號中華民國九十四年三月三十一
日第一審判決（起訴案號：臺灣彰化地方法院檢察署九十年度偵
字第四六四０號），提起上訴，判決後經最高法院發回更審，本
院判決如下：
    主  文
上訴駁回。
    理  由
一、公訴意旨略以：被告丁○○係前彰化縣竹塘鄉（以下簡稱：
    竹塘鄉 ）鄉長，任期自民國79年3月1日起至87年2月28日止
    ，其對於竹塘鄉公所所發包之工程有監督之責；被告戊○○
    則係竹塘鄉前總務，負責承辦竹塘鄉公所工程發包業務，均
    係依法令從事公務之人員。另被告乙○係元佑營造有限公司
    （以下簡稱：元佑公司，登記負責人為乙○之妻詹美華）之
    實際負責人，被告甲○○則為被告乙○之女，負責元佑公司
    之業務。緣被告丁○○與被告戊○○二人自85年10月間起，
    負責發包竹塘鄉公所辦理如附表編號一至三所示之工程時，
    明知：
  (一)編號一工程：本件工程，被告丁○○核定之底價為新臺幣（
    下同）13,170,000元，嗣於85年10月8日開標，由彰昌營造
    有限公司（以下簡稱：彰昌公司）以12,450,000元得標，並
    於85年10月24日開工，至86年5月12日完工。期間彰昌公司
    以原價私下轉包予元佑公司承作，並收取510,000元之報酬
    ，有關本工程施作、驗收及請款則悉由元佑公司與竹塘鄉公
    所接洽，彰昌營造則提供必要的文件、印信予以協助，已有
    違反營造業管理規則第22條第1項承包商不得轉包規定之情
    事。
  (二)編號二工程：本件工程，被告丁○○核定底價為2,150,000
    元，開標日期係86年6月28日，以2,148,000元由茂德土木包
    工業得標，茂德土木包工業負責人陳德祥旋即以原價轉予元
    佑公司承作。並於86年6月30日開工，86年10月29日完工，
    亦有違反營造業管理規則同上規定之情事。
  (三)編號三工程：本件工程，被告丁○○核定底價為1,526,940
    元，於86年12月8日日開標，參與競標之廠商有元佑公司、
    尚品土木包工業、宏隆土木包工業三家廠商，並由元佑公司
    以1,510,000元得標，於86年12月15日開工，至87年1月12日
    完工，且本工程簽約時，由參與競標之尚品土木包工業出任
    本工程之保證人，完工後之保固切結書，亦由參與競標之尚
    品土木包工業、宏隆土木包工業二家廠商擔任保證人，顯有
    圍標情事。
    被告丁○○與戊○○二人既已明知上情，竟未分別依照營造
    業管理規則第24條規定，報請營造業主管機關依規定懲處；
    或將圍標部分移送行政院公平交易委員會處理，並依營造業
    管理規則第41條之規定，報請營造業主管機關依法懲處。詎
    被告丁○○、戊○○反而為與時任竹塘鄉鄉民代表之被告乙○交好，竟與被告乙○商議，由其等給予元佑公司便利，不
    依規定陳報，被告乙○、甲○○乃基於共同違背職務行為行
    賄故意之犯意聯絡，先後於86年4月23日、86年12月7日、87
    年2月間，連續交付以「佣金」為名之賄款120,000元、430,
    000元及310,000元，共計860,000元現金予具有違背職務收
    賄故意概括犯意之被告丁○○；及於86年7月5日交付二萬元
    現金之賄款予被告戊○○，因認被告丁○○、戊○○二人涉
    有貪污治罪條例第4條第1項第5款之違背職務收賄罪嫌，被
    告乙○、甲○○二人涉有同法第11條第1項之違背職務行賄
    罪嫌云云。
二、按犯罪事實應依證據認定之，無證據不得認定犯罪事實；又
    不能證明被告犯罪，應諭知無罪之判決，刑事訴訟法第154
    條第2項、第301條第1項分別定有明文。又犯罪事實之認定
    ，應憑真實之證據，倘證據是否真實尚欠明確，自難以擬制
    推測之方法，為其判斷之基礎；而認定犯罪事實之證據係指
    足以認定被告確有犯罪行為之積極證據而言，該項證據自須
    適合於被告犯罪事實之認定，始得採為斷罪資料，最高法院
    53年臺上字第656號、 29年上字第3105號判例意旨可資參照
    。且認定犯罪事實所憑之證據，雖不以直接證據為限，間接
    證據亦包括在內；然而無論直接或間接證據，其為訴訟上之
    證明，須於通常一般之人均不致有所懷疑，而得確信其為真
    實之程度者，始得據為有罪之認定，倘其證明尚未達到此一
    程度，而有合理之懷疑存在時，事實審法院復已就其心證上
    理由予以闡述，敘明其如何無從為有罪之確信，因而為無罪
    之判決，尚不得任意指為違法（最高法院76年臺上字第4986
    號判例意旨參照）。又採用間接證據時，必其所成立之證據
    ，在直接關係上，雖僅足以證明他項事實，而由此他項事實
    ，本於推理之作用足以證明待證事實者，方為合法，若憑空
    之推想，並非間接證據。此觀諸最高法院32年上字第67號判
    例自明。申言之，以情況證據（即間接證據）斷罪時，尤須
    基於該證據在直接關係上所可證明之他項情況事實，本乎推
    理作用足以確證被告有罪，方為合法，不得徒憑主觀上之推
    想，將一般經驗上有利被告之其他合理情況逕予排除。末按
    「刑事訴訟法第161條已於91年2月8日修正公布，其第1項規
    定：檢察官就被告犯罪事實，應負舉證責任，並指出證明之
    方法。因此，檢察官對於起訴之犯罪事實，應負提出證據及
    說服之實質舉證責任。倘其所提出之證據，不足為被告有罪
    之積極證明，或其指出證明之方法，無從說服法院以形成被
    告有罪之心證，基於無罪推定之原則，自應為被告無罪判決
    之諭知。」 此最高法院亦著有92年度台上字第128號判例可
    憑。
三、本件公訴人認被告丁○○、戊○○二人分別涉犯有貪污治罪
    條例第4條第1項第5款之違背職務收賄罪嫌，另被告乙○、
    甲○○二人則共同涉犯有同法第11條第1項之違背職務行賄
    罪嫌，無非係以：(一)扣案之元佑公司營收支帳冊之內帳帳本
    第002頁記載「丁○○佣金120,000」、第01 3頁記載「歐佣
    金20,000」及「鄉長430,000」、第014頁記載「鄉長310,00
    0」等文字，而依該帳簿記載之人即元佑公司之會計洪美娟
    （即被告甲○○之嫂，乙○之媳）在調查時均證稱：前開文
    字確係伊所登載無誤，惟均係甲○○指示後才登錄，甲○○
    亦沒有給伊相關會計憑證等語；(二)附表編號之一工程雖係彰
    昌公司得標，事後確有轉包予元佑公司之事實；(三)附表編號
    二之工程在茂德土木包工業標得後，確有轉包給元佑公司之
    事實；(四)附表編號三工程係由元佑公司得標，由參與同一工
    程競標之尚品土木包工業擔任契約保證人，並由參與競標之
    尚品土木包工業、宏隆土木包工業擔任保固保證人，足證有
    圍標之事實；(五)被告丁○○、戊○○自承工程底價係由被告
    丁○○核定後，放入密封袋交予戊○○保管，外人無從知悉
    。然就附表編號一至三之工程原核定底價與得標金額觀之，
    其差額在一萬餘元至幾千元不等，顯見已非純屬巧合；(六)被
    告丁○○、戊○○、乙○、甲○○及證人即元佑公司會計洪
    美娟之測謊結果，對給予佣金等問題，均呈情緒波動反應，
    研判有說謊情形等，為其主要論據。
四、惟訊據被告丁○○、戊○○、乙○、甲○○四人均堅詞否認
    有何如公訴人所指訴違反貪污治罪條例之犯行，被告丁○○
    辯稱：伊未收賄，伊與被告乙○不同派系，被告乙○不可能
    向伊行賄；伊自79年3月1日起至87年2月28日止固擔任彰化
    縣竹塘鄉鄉長，然鄉長不必到工程現場，且不須自己辦理驗
    收或廠商請款，尤其伊與元佑、彰昌、茂德之人不熟，無法
    知悉附表編號一之工程實際施作者係元佑而非彰昌，或附表
    編號二之工程實際施作者係元佑而非貿德，故縱使附表編號
    一、二之工程有轉包情事，亦非伊所能知悉等語；被告戊○○則辯以：伊僅有處理工程發包，並無收賄，而且竹塘鄉公
    所歐姓員工不只伊一人，何況「歐」未必係姓氏，也可能係
    「名字」等語；被告乙○則以：伊雖為元佑公司實際負責人
    ，但伊負責臺中業務，彰化之業務均委由被告甲○○負責等
    語置辯；被告甲○○則辯稱：帳簿所載佣金之名目係伊隨便
    想到而記下，目的在從乙○那邊挪用資金，購買房屋等語。
    本院查：
（一）、有關於證據能力部分：
  1.測謊之證據能力：
    按測謊鑑定，係依一般人若下意識刻意隱瞞事實真相時，會
    產生微妙之心理變化，例如：憂慮、緊張、恐懼、不安等現
    象，而因身體內部之心理變化，身體外部之生理狀況亦隨之
    變化，例如：呼吸急促、血液循環加速、心跳加快、聲音降
    低、大量流汗等異常現象，惟表現在外之生理變化，往往不
    易由肉眼觀察，乃由測謊員對受測者提問與待證事實相關之
    問題，藉由科學儀器（測謊機）紀錄受測者對各個質問所產
    生細微之生理變化，加以分析受測者是否下意識刻意隱瞞事
    實真相，並判定其供述是否真實；測謊機本身並不能直接對
    受測者之供述產生正確與否之訊號，而係測謊員依其專業之
    學識及經驗，就測謊紀錄，予以客觀之分析解讀，至於測謊
    鑑定究竟有無證據能力，刑事訴訟法並無明文規定，惟實務
    上，送鑑單位依刑事訴訟法第208條第1項規定，囑託法務部
    調查局或內政部警政署刑事警察局為測謊檢查，受囑託機關
    就檢查結果，以該機關名義函覆原囑託之送鑑單位，該測謊
    檢查結果之書面報告，即係受囑託機關之鑑定報告，該機關
    之鑑定報告，形式上若符合測謊基本程式要件，包括：(1)經
    受測人同意配合，並已告知得拒絕受測，以減輕受測者不必
    要之壓力。(2)測謊員須經良好之專業訓練與相當之經驗。(3)
    測謊儀器品質良好且運作正常。(4)受測人身心及意識狀態正
    常。(5)測謊環境良好，無不當之外力干擾等要件；即賦予證
    據能力（最高法院92年度台上字第3822號判決意旨參照）。
    查：被告丁○○、戊○○、乙○、甲○○及證人洪美娟測謊
    之施測程序（包括測前會談、實際測試、測後會談、測謊儀
    器運作與施測環境評估、施測人員資格）如下：「1.測前會
    談時完成受測者同意測試書面簽署、身心狀況觀察詢問、受
    測者對案情供述意見詢問、測試問題解說、測試儀器解說及
    其他應注意事項。2.實際測試時，先以問卷問題發問，受測
    者回答方式紀錄受測者之生理反應，不得少於二次測試。測
    謊係以受測者生理反應為研判基礎，故測謊之要件為生理正
    常者，若受測者稱病且無任何診斷證明者，測謊人員須就測
    試當時之生理反應紀錄，觀察是否合於免除測試條件。本案
    受測者丁○○、戊○○、乙○、甲○○當時之身心狀態尚能
    符合測謊條件。以『控制問題法』或『混合問題法』詢問受
    測者進行測試，其目的激起受測者心生理反應經儀器紀錄後
    據以研判回答之問題有無說謊。行為者因犯行記憶，面對外
    來威脅刺激，心理調置於重要問題（此時心生理反應重要問
    題大於控制問題Ｃ）。無行為者因無犯行記憶，心理調置於
    控制問題上（此時心生理反應控制問題Ｃ大於重要問題Ｒ）
    。簡言之，無行為者以控制問題具較大刺激反應，行為者以
    重要問題為較大刺激反應。3.該局測謊使用之儀器係美國拉
    法葉儀器公司製造，型號LX－2000電腦測謊機，測前均檢查
    紀錄功能，無故障因素方進行測試。測謊環境具影音監視功
    能、空調、隔音，無外界干擾因素。4.本案施測人畢業於國
    立臺北科技大學，75年從事測謊工作，78年赴美BACKSTER測
    謊學校受訓畢業，86年取得美國測謊協會測謊人員資格」等
    ，有法務部調查局檢送之本案測謊鑑定過程參考資料三份在
    卷足憑（包括被告被告丁○○、戊○○、乙○、甲○○及證
    人洪美娟五人，含測謊程序說明、測謊同意書、身心狀況調
    查表、電腦測謊結果分析表、生理紀錄圖、施測者專業資格
    證明等，見原審卷(一)第180頁至236頁、原審卷(二)第56頁至72
    頁）。被告丁○○、戊○○、乙○、甲○○及證人洪美娟既
    係徵得其等自願性之同意，由法務部調查局進行測謊，經該
    機關具有資格之專業鑑定人員，以控制問題法、混合問題法
    實施測謊，且受測時，被告丁○○、戊○○、乙○、甲○○
    及證人洪美娟身心及意識狀態正常，測謊儀器運作正常，測
    謊環境良好，顯符合上開之測謊基本程式要件，此測謊鑑定
    結果，當有證據能力。
2.、彰化鄉竹塘鄉公所93年3月29日竹鄉行字第0930002140號函
    之證據能力：
    按被告以外之人於審判外之言詞或書面陳述，除法律有規定
    者外，不得作為證據。又除前3條之情形外，除顯有不可信
    之情況外，公務員職務上製作之紀錄文書、證明文書，亦得
    為證據。刑事訴訟法第159條第1項、第159條之4第1款定有
    明文。查，原審依辯護人之聲請向彰化縣竹塘公所函查關於
    「竹塘鄉五庄橋樑改建工程（按：即附表編號二之工程）及
    竹塘鄉五庄源成排水支線改善工程（按：即附表編號三之工
    程）之招標，是否採通信比價」乙節，該公所以93年3月29
    日竹鄉行字第0930002140號函覆：「據本所前業務承辦人員
    敘明：有關所示工程招標乙案，是採通信比價，……以郵寄
    投標方式，本公所人員無法得知有無圍標情事。」有該函在
    卷可參（見原審卷(一)第105頁），然該函所稱通信比價之事
    實係『據前業務承辦人員敘明』，而非根據該公所職掌業務
    資料所示，另承辦人員是否可能得知有無圍標情事，乃事實
    認定問題，且為原審調查之爭點，原審復未就此部分函詢該
    公所，公訴人既爭執此部分係傳聞證據，復不符非前開傳聞
    例外之情形，自難認有證據能力。至其他函覆關於工程招標
    遵循之行政規則，屬適用法令之範疇，該公所檢附之相關行
    政規則，自得為審理之依據。
（二）、有關於實體認定部分：
    按貪污治罪條例第4條第1項第5款之對於違背職務之行為收
    受賄賂罪，須所收之賄賂，與公務員之違背職務之行為具有
    對價之關係，苟非違背職務行為之報酬，即不得謂為賄賂，
    亦即須有以賄賂以買通公務員，使對於違背職務之行為踐履
    賄求對象之特定行為，苟非關於此賄求對象之特定行為之報
    酬，即不得謂為賄賂（最高法院89年度台上字第2222號判決
    、86年度台上字第2604號判決要旨參照）。而所謂違背職務
    之行為，係指在其職務範圍內不應為而為，或應為而不為者
    而言。本件公訴人認被告丁○○、戊○○所為之違背職務行
    為係明知編號一、二工程得標廠商轉包給被告乙○、甲○○
    所經營之元佑公司，而未依照營造業管理規則第24條規定，
    報請營造業主管機關懲處，及明知編號三工程有圍標情事，
    亦未將圍標部分移送行政院公平交易委員會處理，被告丁○○、戊○○明知前開情事，而未依規定處理，以此違背職務
    之行為，收受被告乙○、甲○○交付之賄賂，換言之，本件
    重要之爭點即在於被告乙○、甲○○二人「是否交付賄賂」
    ，及交付賄賂之目的在使被告丁○○、戊○○為前開違背職
    務之行為；若被告乙○、甲○○已經交付賄賂，被告丁○○
    、戊○○是否為前開違背職務之行為。茲分段析述如下：
  1.編號一、二工程分別由彰昌公司、茂德土木包工業得標，惟
    得標後將之轉包予元佑公司施作之事實，業據證人即彰昌公
    司實際負責人李嘉宏及茂德土木包工業負責人陳德祥於原審
    審理時結證明確（參見原審卷(二)126頁、132頁背面），被告
    甲○○對於元佑公司確有施作前開工程之事實亦坦認不諱；
    而依營造業管理規則第22條第1項前段之規定，營造業所承
    攬之工程，其主要部分應自行負責施工，不得轉包，本件編
    號一、二工程確有違反營造業管理規則之規定，固堪認定。
    惟上開二件工程，得標廠商彰昌公司、茂德土木包工業均有
    施作之意思始參與投標，係因得標之後發生之原因，即因其
    他工程之施作致無力完成本件工程、進駐施作後發生地主爭
    議等，始將工程轉包予元佑公司施作，亦據證人李嘉宏、陳
    德祥證述在卷（參見原審卷(二)126頁、132頁背面）。因此，
    被告乙○、甲○○若有賄賂必要，其理由不外乎：被告乙○
    、甲○○發現被告丁○○、戊○○已知悉前開違反規定而轉
    包之事實，且為免遭主管機關懲處，而行求、交付賄賂，或
    被告丁○○、戊○○查悉前開違反規定之轉包情事，而向被
    告乙○、甲○○二人要求、收受賄賂。惟查：
  (1)被告丁○○係竹塘鄉之鄉長，固有監督所有竹塘鄉發包工程
    之責，然得鄉內工程眾多（詳見如附表所示即知）得標之工
    程實際上究係由何廠商施作，非至工程施作現場詳為察看，
    實難得知。證人即曾擔任附表編號三工程監工之江敏隆於原
    審審理時結證稱：伊係派至施工現場之監工，其工作內容為
    開工至竣工期間，監督工程是否按圖施工等語（參同前卷第
    123頁背面 ），監工既然常駐施工現場，並隨時注意是否有
    按圖施工，其應為施工期間最可能接觸到施工廠商之人，質
    言之，監工亦為最有可能發覺施工廠商不符之人，如無其他
    特別情事，被告丁○○可能知悉轉包情事之管道，要屬經由
    現場執行監工人員查知，向上呈報後而得知。本件被告丁○○均堅詞否認知悉前情，檢察官自當就此部分負舉證之責，
    惟依卷存資料，並無此部分證據資料（卷內亦無他事證可資
    佐證被告丁○○知情），則被告丁○○如何得知、從何處得
    知，均乏直接證據可佐，是尚難逕以有前開轉包工程之事實
    ，即遽予推論被告丁○○必然知情。
  (2)被告戊○○當時係竹塘鄉公所總務，雖係負責工程發包業務
    ，然其工作內容僅至開標結束，其餘工程之簽約、施作、驗
    收均有其他權責單位，工程之施作相關業務，當不在被告戊○○職責之範圍，被告乙○、甲○○究有何必要賄賂被告戊○○，被告戊○○就此部分可為被告乙○、甲○○為何種其
    職務範圍內不應為而為，或應為而不為者之違反職務之行為
    ，均有疑問；況被告戊○○亦否認知悉前開工程轉包之情事
    ，則行求、要求賄賂之基礎何在，俱未見檢察官善為舉證證
    明，本院自難憑空揣測，而為不利被告戊○○之認定。
  (3)前開所謂報請營造業主管機關懲處，懲處之對象自應為得標
    之彰昌公司、茂德土木包工業，此乃因渠等與竹塘鄉公所訂
    立之工程施作契約，依法彰昌公司、茂德土木包工業自有遵
    循相關行政規則之義務，而此契約義務僅及於契約簽立之
    當事人間，元佑公司當不因承包彰昌公司、茂德土木包工業
    之工程，而有遭主管機關懲處之虞。準此，被告乙○、甲○○是否有為行求、交付賄賂之必要性，尚有待證明。
  (4)公訴人起訴書認被告丁○○、戊○○與時任竹塘鄉鄉民代表
    之被告乙○交好，進而與被告乙○商議云云，然有關此部分
    之文字描述，本院實無從由證卷得知所謂「交好」之依據何
    在，此亦未見公訴人提出具體事證供本院認定。
  2.編號三之工程，參與競標之廠商有元佑公司、尚品土木包工
    業、宏隆土木包工業三家，開標後係由元佑公司得標，而本
    件工程簽約時，係由另一家參與競標廠商尚品土木包工業出
    任工程保證人，完工之後之保固切結書，亦係由其他二家參
    與競標之廠商尚品土木包工業、宏隆土木包工業擔任保證人
    情節，固為被告等所不爭執，並有編號三相關工程資料在卷
    可稽，應認屬實。而公訴人認編號三工程顯有圍標之情事，
    所憑之理由為元佑公司、尚品土木包工業、宏隆土木包工業
    均係本件工程之參與投標廠商，竟於元佑公司得標後，擔任
    工程之工程保證人、保固保證人之事實，惟查：
  (1)85年7月27日公布之政府採購法，其中第87條第4項規定：「
    意圖影響決標價格或獲取不當利益，而以契約、協議或他方
    式之合意，使廠商不為投標或不為價格之競爭者，處六月以
    上五年以下有期徒刑，得併科新台幣一百萬元以下罰金。」
    此係任意圍標之型態，然同法第114條規定，本法於公布後
    一年即88年5月27日施行，本件行為時係在政府採購法公布
    施行前，基於法律不溯及既往原則，自無前開政府採購法之
    適用。而在政府採購法公布施行前，係以公平交易法之聯合
    行為加以規範，而公平交易法所稱聯合行為，參照該法第7
    條規定，係指事業以契約、協議或其他方式之合意，與有競
    爭關係之他事業共同決定商品或服務之價格，或限制數量、
    技術、產品、設備、交易對象、交易地區等，相互約束事業
    活動之行為而言。且事業間之聯合行為，祇要事業以契約、
    協議或其他方式之合意，與有競爭關係之他事業相互約束事
    業活動即足，並不以該項聯合行為之合意足以排除未參與聯
    合行為者之商業活動為必要。倘工程招標時，投標廠商利用
    租借牌照，虛增投標家數參與投標之行為，其出借牌照或陪
    標時，主導者進而提供押標金給予參標廠商投標，顯已共同
    合意約束參與投標廠商之投標金額，謀使主導者藉由虛增投
    標廠商達到法定投標數目，再以預定價格得標；則工程單位
    計劃經由市場競爭機能，以招標程序獲得最低成本價格而發
    包工程之目的，將因廠商共同行為而喪失議價空間，自屬「
    聯合行為」。
  (2)本件元佑公司、尚品土木包工業、宏隆土木包工業參與上開
    編號三工程投標如有前開公訴人所指圍標情事，當屬違反公
    平交易法之行為，惟此部分事實自須有相當之證據資料加以
    佐證，尚不能以擬制、推測之方法，在未經調查審認前遽予
    認定。訊之被告乙○、甲○○二人均堅詞否認有租借牌照參
    與投標之圍標行為，證人即宏隆土木包工業負責人詹益昌於
    原審復具結證明：本件係伊自己參與投標，被告乙○、甲○○並未向伊借牌照投標，擔任保證人係廠商互相支援，如果
    伊得標亦可能找相熟廠商擔任保證人或保固人，竹塘鄉大概
    只有茂德、元佑及宏隆三家等語在卷（見原審卷(二)第129頁
    背面至130頁背面），另證人李嘉宏（彰昌公司負責人）、
    陳德祥（茂德土木包工業負責人）經原審訊及前開擔任保證
    人或保固人之情，亦均為相類之證詞（見原審卷(二)第127 頁
    背面、第134頁背面），參照今日多元競爭社會，縱然一度
    曾為競爭對手，日後未必即無合作機會，倘以偶爾一次之競
    爭關係，即視對手如寇仇，斷絕所有之合作機會，誠非經營
    之道。是以，本件參與投標之尚品土木包工業、宏隆土木包
    工業固有擔任元佑公司之工程保證人或保固人，仍難認為違
    背經驗法則，並進而推認元佑公司、尚品土木包工業、宏隆
    土木包工業顯有圍標之情事。
  (3)再者，依本件行為時之公平交易法第35條之規定，違反前開
    事業不得為聯合行為之規定者，應處行為人三年以下有期徒
    刑、拘役或科或併科新台幣一百萬元以下罰金。如元佑公司
    、尚品土木包工業、宏隆土木包工業確有圍標事實，為免遭
    移送司法機關處罰，確有向相關人員行賄之必要。然查，編
    號三工程核定底價為1,526,940元，係在「新台幣500,000元
    以上，未達3,500,000元」，依據「彰化縣竹塘鄉公所辦理
    採購及營繕工程補充規定」第6條規定，應以通知比價方式
    辦理，其方式為通知二家以上殷實廠商領取標單訂期比價
    ，並採通信投標；由該機關首長指派人員監視，並由主（
    會）計單位監辦，本件比價主持人係被告戊○○，並有主計
    主任陳秀鳳監辦各節，有該補充規定影本一份及編號三工程
    之比價紀錄表可稽（見偵查卷第99頁背面、第100頁、原審
    卷(一)第162頁），從而，被告丁○○並未親自主持比價，其
    是否知悉編號三工程有圍標之情，已屬有疑。另被告戊○○
    固係實際主持比價之人，然參之上開比價紀錄表，除被告戊○○外，尚有列席、監辦人員及監標單位人員在場，倘於拆
    開各廠商通信投標之價格時，發現有圍標情事，當非被告戊○○一人所得隱匿。若認被告丁○○、戊○○係在選擇殷實
    廠商比價時即與被告乙○、甲○○謀議，擇特定廠商參加比
    價，並以此方式達其等目的，自須有其他確實證據資以證明
    ，然此部分亦未見公訴人加以舉證，本件倘僅憑事後尚品土
    木包工業、宏隆土木包工業擔任得標之元佑公司之工程保證
    人、保固人，即遽認本件工程確有圍標情事，其所憑理由尚
    嫌薄弱。
  3.扣案之元佑公司收支帳冊之內帳帳本第002頁記載「丁○○
    佣金120,000」、第013頁記載「歐佣金20,000」以及「鄉長
    430,000」、第014頁記載「鄉長310,000」等文字，而前開
    記載係證人即元佑公司會計洪美娟依據被告甲○○指示所記
    載，惟帳冊內所記載之費用，甲○○並沒有向伊拿錢乙事，
    已據證人洪美娟於原審證述明確，復為被告甲○○坦白承認
    ，應信屬實。依該扣案之收支帳冊，其記載之方式為日期、
    摘要、金額，要屬平日記載收支情形之簿冊，應為屬元佑公
    司之內帳無訛，然前開記載是否屬實，及所記載之金額是否
    確有交付，有無可資比對之資金賄賂流向，仍有加以調查審
    認之必要：
  (1)依扣案帳冊之記載：第002頁，其記載之工程為「鹿寮竹林
    村」，第013頁記載之工程為「五庄後橋」，第014頁記載之
    工程為「五庄排水」，再對照帳冊記載之日期，「丁○○佣
    金120,000」係86年4月23日，「歐佣金20,000」為86年7月
    5日，「鄉長430,000」為86年12月7日，「鄉長310,000」為
    87年2月21日，其中「五庄後橋」、「五庄排水」應係分別
    指編號二、三工程，然「鹿寮竹林村」究係指何工程，尚非
    明確，再比對編號六、七均為竹林村之工程，顯較符合帳冊
    之記載，則公訴人認帳冊002頁「丁○○佣金120,000」之記
    載屬被告乙○、甲○○因編號一、二、三工程交付被告丁○○之佣金，與卷存證據資料尚難謂相符，亦乏其依據。
  (2)法院審理案件本應依據卷證資料、全辯論意旨、經驗法則及
    論理法則等詳為調查審認，是以有關經驗法則之認定雖不足
    以為有罪、無罪之唯一標準，但仍不失為一判斷之依據。而
    本件編號二工程之開標日為86年6月28日，同年月30日開工
    ，同年10月29日完工，倘被告乙○、甲○○因編號二工程之
    轉包事實，欲向被告丁○○、戊○○行求、交付賄賂，其可
    能之期間，如衡以常情應係在開工後至完工前（蓋在工程進
    行中最能稽查係由何廠商施作），始較合理，然帳冊關於此
    工程「鄉長430,000」之記載卻為86年12月7日，係在工程完
    工一月餘始為記載（並無證據證明業已交付）；編號三工程
    之開標日為86年12月8日，同年月15日開工，87年1月12日完
    工，如被告乙○、甲○○因編號三工程之圍標事實，欲向被
    告丁○○行求、交付賄賂，其可能之時間應係在開標前（蓋
    開標時倘發現圍標情事，應當場宣布廢標），較符常情，然
    帳冊關於此工程「鄉長310,000」之記載係為87年2月21日，
    係在工程完工逾一月始為帳冊之記載（亦查無證據證明業已
    交付），是關於帳冊內之記載是否與事實相符，已非無疑，
    更遑論是否確有交付之行為。復參諸卷附元佑公司、被告乙○及丁○○開立之竹塘鄉農會等帳戶之交易明細等資料，對
    照前開帳冊內之記載，經本院詳細核對後，亦未發現可據以
    認定交付或收受賄賂之資金流向紀錄（見臺灣彰化地方法院
    檢察署90年度他字第358號卷第47頁至60頁、第73頁至75 頁
    ），是尚難僅憑帳冊單方面之文字記載即推論一方行賄，另
    一方收賄，果此則似嫌率斷。
  (3)帳冊固有「歐佣金20,000」之記載，然被告甲○○迭於警詢
    、偵查至原審俱稱該「歐」係指姓歐的地主，並非鄉公所之
    人，更非被告戊○○等語在卷，且彰化縣竹塘鄉公所於86年
    7月5日當時有二位歐姓員工，亦據該公所以94年11月9日竹
    鄉人字第0940008880號函覆在卷（見本院前審卷第79頁），
    則被告戊○○是否即「歐佣金20,000」之記載中之「歐」其
    人，是否即為竹塘鄉公所之被告「戊○○」，因未有其他直
    接、明確之證據資料可資審認，自難遽以認定。何況，被告
    戊○○既係承辦工程發包業務（包括工程開標、比價）之人
    ，當係最有機會發現工程有「圍標」不法情事之人員，則公
    訴人認編號三顯有圍標情事，被告乙○、甲○○須行求、交
    付賄賂之工程當屬編號三之工程，惟「歐佣金20,000」之記
    載係在公訴人所謂「得標後轉包」之「五庄後橋」即編號二
    工程，由此益徵扣案帳冊記載之真實性，尚有疑慮。
  (4)按刑事被告得保持緘默，無須違背自己之意思而為陳述，亦
    不負自證無罪之義務；至刑事訴訟法第161條之1規定，被告
    得就被訴事實指出有利之證明方法，係賦予被告主動實施防
    禦之權利，以貫徹當事人對等原則，並非將檢察官應負之舉
    證責任轉換予被告。倘檢察官所提出之證據，不足為被告有
    罪之積極證明，或所指出之證明方法，無從說服法院以形成
    有罪之心證，基於無罪推定之原則，自應為被告無罪判決之
    諭知，不得以被告否認犯罪所持之辯解為不可採，或不能指
    出其有利之證明方法，遽為有罪之認定（最高法院93年度台
    上字第2145號判決要旨參照）。本件被告甲○○對於帳冊內
    關於「佣金」記載之實際意義，辯稱：係巧立名目侵吞元佑
    公司之工程款，而所侵占之款項係挪用以購買預售屋、股票
    等云云，並提出購買預售屋、股票等之資料以供佐證，然有
    關被告甲○○此部分所為辯解，亦無直接、明確之相關資金
    流向可供比對，是此部分之辯解尚難採認。雖被告甲○○對
    於帳冊記載之內容、目的及資金使用流向，其辯詞固然悖於
    常情，而無足憑採，惟揆諸前開判決意旨，縱被告甲○○否
    認犯罪所持之辯解為不可採，或不能指出其有利之證明方法
    ，然尚難據此反證帳冊之記載即係屬事實。
  4.編號一工程，被告丁○○核定之底價為13,170,000元，由彰
    昌公司以12,450,000元得標；編號二工程被告丁○○核定底
    價為2,150,000元，茂德土木包工業以2,148,000元得標；編
    號三工程被告丁○○核定底價為1,526,940元，由元佑公司
    以1,510,000元得標各情，有比價紀錄表三紙在卷（見證物
    卷第60頁、原審卷(一)第158頁、162頁），依此計算，上開三
    件工程之底價與得標價差額依序為720,000元、2,000元以及
    16,940元，是檢察官認編號一至三之工程核定底價與得標價
    ，其差額在一萬餘元至幾千元不等，並非全然屬實。且按行
    政機關持有或保管之預算、決算書、公共工程及採購契約、
    對外關係文書之資訊，應主動公開。行政程序法第45條第1
    項第5款、第6款定有明文（本條雖於94年12月28日刪除，但
    刪除之立法理由以：本條係有關行政資訊公開之規定，惟本
    院業依本條第3項規定研擬「政府資訊公開法」草案送請審
    議，如審議通過完成立法程序，則本條規定已無存在必要，
    爰刪除之。是以，立法計畫將以「政府資訊公開法」取代本
    條規定，非謂本條規定無存在必要，附此敘明）。故投標者
    由上開資料即可推算底價之大概，若再參照核定底價之機關
    首長向來底價、預算打折之習慣，則提出之標價接近底價，
    非無可能，否則豈非政府每一工程之得標者，只要太接近底
    價，即均應認有行賄之嫌疑。因此，在別無其他積極證據之
    下，僅以編號二、三工程底價與得標價差額2,000元、16,90
    0元，即揣測被告等有上開收賄或行賄犯行，亦嫌率斷。
  5.本件之測謊鑑定報告，雖具有形式基本程式要件，而有證據
    能力，但其內容必須符合待證事實需求者，始有證明力。刑
    事訴訟法就證據之證明力，採自由心證主義，由法院本於確
    信自由判斷，惟法院之自由判斷，亦非漫無限制，仍不得違
    背經驗法則及論理法則。測謊檢查之受測者可能因人格特性
    或對於測謊質問之問題無法真正瞭解，致出現不應有之情緒
    波動反應，此時若過於相信測謊結果，反而有害於正當之事
    實認定。且測謊之鑑驗，係就受測人對相關事項之詢答，對
    應其神經、呼吸、心跳等反應而判斷，其鑑驗結果有時亦因
    受測人之生理、心理因素而受影響，而人的行為、思想又無
    法量化，則測謊自不能如物理、化學試驗般獲得絕對之正確
    性，測謊之結果應係在有其他可資信賴之積極或消極證據存
    在之情形下，作為補強證據證明力參考之用，而非可作為判
    斷事實之唯一及絕對之憑據。查，本件並無直接證據可資證
    明被告丁○○、戊○○涉犯收受賄賂及被告乙○、甲○○交
    付賄賂，亦無任何補強證據足以補強本件測謊鑑定之正確性
    ，前已敘及，既無其他積極證據可證明被告確切犯罪，縱被
    告測謊結果呈說謊反應，亦不足遽為被告有罪之認定。
五、綜上所述，依據刑事舉證分配之原則，對構成犯罪之事實，
    應由公訴人盡舉證負擔，公訴人若不能盡此舉證義務，被告
    亦無舉反證證明之必要。故本件被告丁○○、戊○○是否涉
    有貪污治罪條例第4條第1項第5款之違背職務收賄罪，被告
    乙○、甲○○是否構成同法第11條第1項之違背職務行賄罪
    ，必須由公訴人以直接、明確、積極之證據舉證證明，並使
    法院形成「無合理懷疑」之確信心證程度。本件檢察官所提
    出各項證據方法，經前開調查證據之結果，仍不能使法院產
    生被告四人有罪之確信心證。此外，復查無其他積極證據足
    資證明被告丁○○、戊○○、乙○、甲○○涉有公訴人所指
    訴之犯行，基於「無罪推定」及「罪疑唯輕」之刑事原則，
    原審為被告四人無罪判決之諭知，核尚無違誤。檢察官上訴
    意旨，仍執上開帳冊記載、編號二、三工程確有轉包事實、
    編號三工程有參與競標而未得標者擔任同一工程契約及保固
    保證人之事實、底價與得標價之差額極小顯非巧合、測謊鑑
    定等，指摘原判決不當，然檢察官所提各項證據尚有如上瑕
    疵，已如前述，檢察官之上訴自無理由，應予駁回。
據上論斷，應依刑事訴訟法第三百六十八條，判決如主文。
本案經檢察官丙○○到庭執行職務。
中    華    民    國    97    年    4     月    22    日
            刑事第九庭    審判長法  官  陳  筱  珮
                                法  官  趙  春  碧
                                法  官  許  旭  聖
上列正本證明與原本無異。
被告不得上訴。
檢察官得上訴。
如不服本判決應於收受送達後10日內向本院提出上訴狀，其未敘
述上訴之理由者並得於提起上訴後10日內向本院補提理由書（均
須按他造當事人之人數附繕本）。
                                書記官  紀  美  鈺
中    華    民    國    97    年    4     月    25    日
附    表：
┌──┬───────┬──────────┬─────┬────┬────┐
│編號│工  程  名  稱│參 與 競 標 廠 商   │開標日期  │得標廠商│得標價  │
├──┼───────┼──────────┼─────┼────┼────┤
│    │彰化縣竹塘鄉永│金寶樹營造公司、立益│八十五年十│彰昌公司│一千二百│
│    │基(2)農地水路更│營造公司（無效標）、│月八日    │        │四十五萬│
│ 一 │新改善工程    │彰昌公司、金聯合營造│          │        │元      │
│    │              │公司（無效標）      │          │        │        │
├──┼───────┼──────────┼─────┼────┼────┤
│    │竹塘鄉五庄橋樑│茂德土木包工業、元佑│八十六年六│茂德土木│二百十四│
│ 二 │改建工程      │公司、宏隆土木包工業│月二十八日│包工業  │萬八千元│
├──┼───────┼──────────┼─────┼────┼────┤
│    │竹塘鄉五庄源成│元佑公司、尚品土木包│八十六年十│元佑公司│一百五十│
│ 三 │排水支線改善工│工業、宏隆土木包工業│二月八日  │        │一萬元  │
│    │程            │                    │          │        │        │
├──┼───────┼──────────┼─────┼────┼────┤
│    │五庄橋樑新建工│元佑公司、立益營造公│八十五年四│元佑公司│二百二十│
│ 四 │程            │司、營泰營造公司    │月九日    │        │八萬六千│
│    │              │                    │          │        │元      │
├──┼───────┼──────────┼─────┼────┼────┤
│    │內新村排水溝及│元佑公司、茂德土木包│八十五年六│元佑公司│一百五十│
│ 五 │農路改善工程  │工業、立益營造公司  │月二十五日│        │五萬六千│
│    │              │                    │          │        │元      │
├──┼───────┼──────────┼─────┼────┼────┤
│    │竹林村道路側溝│彰昌公司、金寶樹營造│八十五年九│彰昌公司│九十六萬│
│ 六 │改善工程      │公司、永長土木包工業│月二十一日│        │元      │
├──┼───────┼──────────┼─────┼────┼────┤
│    │竹林村排水及路│茂德土木包工業、宏隆│八十五年九│茂德土木│一百四十│
│ 七 │面改善工程    │土木包工業、元佑公司│月二十日  │包工業  │五萬元  │
├──┼───────┼──────────┼─────┼────┼────┤
│    │大湖農路拓寬工│元佑公司、茂德土木包│八十五年六│元佑公司│一百六十│
│ 八 │程            │工業、宏隆土木包工業│月二十五日│        │四萬七千│
│    │              │                    │          │        │元      │
└──┴───────┴──────────┴─────┴────┴────┘


司法院資訊處製作；財團法人民間司法改革基金會備份。
